臺灣屏東地方法院刑事判決　　　　　　　　　　　　　九十二年度易字第四八二號
　　公　訴　人　臺灣屏東地方法院檢察署檢察官
　　被　　　告　丙○○
　　選任辯護人　焦文城
右列被告因侵占案件，經檢察官提起公訴（九十一年度偵字第二二二一號），本院另
依職權併予審理，判決如左：
    主  文
丙○○連續意圖為自己不法之所有，而侵占對於業務上所持有之物，處有期徒刑拾月
，緩刑參年。
    事  實
一、丙○○於民國八十七年十二月一日起，受僱於位在屏東縣里港鄉○○村里○路四
    四號二樓之台灣省青果運銷合作社屏東分社里港辦事處（下稱青果合作社里港辦
    事處）擔任臨時僱員（已於九十年九月三十日離職），於八十九年八月間接任該
    辦事處出納之職，從事現金收付之工作，凡里港辦事處各農務或農藥主辦人員出
    售農藥、支柱或香蕉紙套袋而繳回貨款時，負責收取貨款，並將款項全部存入里
    港辦事處開設在里港、高樹或九如農會之帳戶內，遇有里港辦事處應支出金錢時
    ，則在上述農會帳戶內領出現款支應。其收取農務或農藥主辦人員繳納之貨款時
    ，依青果合作社里港辦事處之規定，應在該主辦人員所製作一式二份之申購單「
    會計主辦」欄位上蓋章，證明已經收取如申購單上所載之款項，其與主辦人員並
    各執一式申購單存查，其收取現金後，應製作收入傳票供里港辦事處會計登帳，
    並應將所收到之款項全部存入上述任一農會帳戶內，待日後將款項匯至青果合作
    社屏東分社沖帳核銷。嗣其因工作收入不足支應開銷，竟基於意圖為自己不法所
    有之概括犯意，利用里港辦事處會計人員僅依其開具之收入傳票及上述農會帳戶
    入帳資料核對收入款項，並未嚴格督管出納收支帳目之機會，分別於下列時地，
    連續將收取自里港辦事處農務及農藥主辦人員繳納之貨款及自上述農會帳戶內領
    出應付之金錢侵占入己：
（一）於九十年七月九日領出里港辦事處應繳納給地主之九十年上半期集貨場租金新
      台幣（下同）二萬五千七百七十四元，上述租金包含所得稅二千五百七十六元
      ，該筆稅款應由其於當日逕向里港農會公庫繳納，取得扣繳憑單交回憑辦，竟
      利用里港辦事處人員未嚴格核銷支出帳目之機會，僅交出集貨場租金二萬三千
      一百九十八元，其餘二千五百七十六元則侵占入己，留供己用。嗣於九十年十
      二月間，里港辦事處人員整理年度報稅資料時，發現該筆所得稅遲未繳納而查
      知上情，該部分款項之後由里港辦事處應核發給丙○○之年終獎金中逕行扣除
      （丙○○雖於同年九月三十日離職，但仍可領取該年之年終獎金）。
（二）於九十年七月底某日，在上址里港辦事處內，收取農務主辦楊超亮等人於同年
      五月十七日至同年七月二十六日出售之支柱款共三百零三萬二千一百八十七元
      時，應將款項全部存入農會帳戶內，竟利用里港辦事處人員未嚴格管理核對入
      帳資料之機會，只將上述款項中二百九十萬九千五百零二元存入里港農會帳戶
      內，其餘十二萬二千六百八十五元則侵占入己，留供己用。嗣該辦事處會計戊○○發現九十年七月份收支款項不合，經比對申購單及帳戶資料並詢問丙○○
      後查知上情，戊○○馬上向丙○○追索，丙○○心知理屈，隨即持其所有之信
      用卡預借現金，於同年八月八日以支柱款名義，補入十二萬二千六百八十五元
      。
（三）於九十年九月十二日，在上址里港辦事處內，收受該辦事處農藥主辦人員甲○○出售之香蕉病虫害防治用藥劑款項共三萬三千五百四十四元時，利用里港辦
      事處會計人員無收入傳票及該筆存款資料，無從知悉其收取該筆款項之機會，
      既不開具收入傳票供會計戊○○核對，亦未將款項存入上述任一農會帳戶內，
      而將之侵占入己，留供己用。嗣因農藥廠商於同年十月初至青果合作社屏東分
      社請領該筆款項時，屏東分社人員發現里港辦事處未匯入此筆款項，遂告知戊○○查明，戊○○轉向丙○○查詢，丙○○知悉事跡敗露，才於同年十月八日
      將該筆款項匯入屏東分社開設於合作金庫之帳戶內。
（四）於九十年九月二十八日，在上址里港辦事處內，收受該辦事處農藥主辦人員甲○○出售之香蕉病虫害防治用藥劑款項共八萬五千五百二十八元時，利用里港
      辦事處會計人員無收入傳票及該筆存款資料，無從知悉其收取該筆款項之機會
      ，既不開具收入傳票，供會計戊○○核對，亦未將款項存入上述任一農會帳戶
      內，而將之侵占入己，留供己用。嗣因農藥廠商於同年十月初至青果合作社屏
      東分社請領該筆款項時，屏東分社人員發現里港辦事處未匯入此筆款項，經告
      知戊○○查明，戊○○轉向丙○○查詢，丙○○知悉事跡敗露，才於同年十月
      八日將該筆款項匯入青果合作社屏東分社開設之帳戶內（丙○○於十月八日一
      次匯入上述二筆侵占之農藥款項共十一萬九千零七十二元）。
（五）於九十年七月三十一日，在上址里港辦事處內，收受該辦事處農務主辦人員甲○○出售之香蕉紙套袋共三十三萬一千元時，利用里港辦事處會計人員無收入
      傳票及該筆存款資料，無從知悉其收取該筆款項之機會，既不開具收入傳票，
      供會計戊○○核對，亦未將該筆款項存入上述任一農會帳戶內，而將之侵占入
      己，留供己用。嗣因青果合作社屏東分社人員已依里港辦事處陳報之九十年七
      月份蕉株果房套袋月報表，將該筆款項列入管制，而於同年十一月初發現里港
      辦事處遲未將該筆款項匯入沖帳，乃於同年十一月十九日，函催里港辦事處匯
      款核銷，經該辦事處主任丁○○追查後得知上情。
（六）於九十年八月三十日，在上址里港辦事處內，收受該辦事處農務主辦人員甲○○出售之香蕉紙套袋共二十萬五千元時，利用里港辦事處會計人員無收入傳票
      及該筆存款資料，無從知悉其收取該筆款項之機會，既不開具收入傳票，供會
      計戊○○核對，亦未將該筆款項存入上述任一農會帳戶內，而將之侵占入己，
      留供己用。嗣因青果合作社屏東分社人員已依里港辦事處陳報之九十年八月份
      蕉株果房套袋月報表，將該筆款項列入管制，而於同年十一月初發現里港辦事
      處遲未將該筆款項匯入沖帳，乃於同年十一月十九日，函催里港辦事處匯款核
      銷，經該辦事處主任丁○○追查後得知上情。
二、案經屏東縣警察局里港分局報請臺灣屏東地方法院檢察署檢察官偵查起訴及本院
    依職權併予審理。
    理  由
一、被告丙○○矢口否認有何侵占之犯行，辯稱：「我不記得所得稅款二千五百七
    十六元之事。戊○○告訴我支柱款短少了十二萬二千六百八十五元時，一直向
    我追索，口氣不好，為免連累家人，才於九十年八月八日，以信用卡預借現金填
    補該筆款項。因為找不到九十年九月十二日及同年月二十八日二筆農藥款項之
    相關單據，才沒有將錢存入帳戶匯給屏東分社。里港辦事處無法證明確有出售
    紙套袋之事實，我也沒有收到甲○○於九十年七月三十一日及同年八月三十日交
    付之二筆紙套袋款項，何況我已於九十年九月三十日離職辦理交接完畢，如果該
    二筆紙套袋款項並未交出，不可能在交接後之同年十一月才被發現。再者，我辦
    公室的桌子鎖無法上鎖，印章放在桌子抽屜內，被人拿去盜蓋在申購單上才會衍
    生上述所得稅款、支柱款及紙套袋款項不明之狀況，我沒有任何侵占之行為。」
    云云，經查：
（一）被告於八十七年十二月一日起，受僱於位在屏東縣里港鄉○○村里○路四四號
      二樓之青果合作社里港辦事處擔任臨時僱員，於八十九年八月間接任該辦事處
      出納之職，從事現金收付之工作，凡里港辦事處農務或農藥主辦人員於出售農
      藥、支柱或香蕉紙套袋等物應繳交貨款時，負責收取款項，存入里港辦事處開
      設在里港、高樹或九如農會之帳戶內，遇有里港辦事處應支出金錢時，則在上
      述農會帳戶內領出現款支應等情，業經被告供明在卷，核與證人戊○○、甲○○於偵查中及本院審理時證述之情節大致相符。足見被告於案發當時負責處理
      該辦事處收、支金錢之業務無訛。
（二）被告於九十年七月九日領出應繳納給地主之九十年上半期集貨場租金二萬五千
      七百七十四元時，應先預扣所得稅款二千五百七十六元，由其於同日向里港農
      會繳納，被告雖將該筆款項扣下，只付給地主二萬三千一百九十八元，但餘下
      二千五百七十六元卻遲未繳納，該辦事處人員於九十年十二月間整理納稅資料
      時才發現上情，並由該辦事處人員於同年十二月十八日補納該筆稅款等情，業
      經證人戊○○供明在卷，並有九十年七月九日支出傳票及財政部臺灣省南區國
      稅局各類所得扣繳稅額繳書各一紙在卷可證。又里港辦事處人員補納該筆稅額
      後，決定由被告應領取之九十年年終獎金扣回一節，亦經證人戊○○供述明確
      ，被告於偵查中並自承確有該筆扣款之事實（見偵查卷第四十六頁），可見被
      告對於里港辦事處直接扣款一節，知悉甚詳。衡諸常情，一般人對於應領薪資
      之數額及每月應扣除之款項，均會加以注意，凡遇有特別扣款之情事，應會查
      明原因，以免遭到誤扣受有損失，本件被告未曾供述有何查詢扣款情事，顯未
      追查扣款原因，任令里港辦事處扣除該筆款項而不反對，益見其對於扣款原因
      知悉甚詳，並願接受里港辦事處此項處置，可見證人戊○○此部分所述，應為
      事實，可以相信。另此部分款項是由被告具領應行繳納之用，自與收受貨款時
      ，在申購單上蓋印證明之情形不同，是被告於本院審理時指稱是其印章遭人盜
      用，致此部分款項不明云云，實屬無稽，不能相信。其將此筆款項領出持有，
      而未依規定繳納之事實，應可認定。
（三）被告於九十年七月底某日收取里港辦事處農務主辦楊超亮等人於同年五月十七
      日至同年七月二十六日出售支柱款計三百三十二萬二千一百八十七元後，僅存
      入二百九十萬九千五百零二元，而該辦事處會計戊○○會帳時發現款項短缺十
      二萬二千六百八十五元，經戊○○向被告查詢後，被告才於同年八月八日另外
      製作一紙收入傳票，記載支柱款名義，補入十二萬二千六百八十五元等情，業
      經證人戊○○供述在卷，被告亦承認在戊○○要求下補入十二萬二千六百八十
      五元之事實，並有九十年期社員委託平價生產資材申購單六十九紙及收入傳票
      一紙在卷可證。被告雖辯稱：是因為辦公桌抽屜壞掉無法上鎖，印章放在抽屜
      內遭到盜用，且因戊○○催討甚急，口氣不好，不想連累家人，才會以信用卡
      借錢返還云云，但被告對於其印章如何遭到盜用一節，並未提出證據證明，且
      其自承收到農務或農藥主辦人員交付之款項時，以在申購單上蓋章，作為收到
      款項之證明（見審理卷第一百八十頁），其有此認知，應明瞭印章為工作上重
      要之物品，對於印章之保管應會更為留心，此由被告迭稱曾向上級反應辦公桌
      抽屜無法上鎖，可以證明。況被告於案發時任職出納已逾一年之久，經手之現
      金不在少數，如印章遭到盜用，深知可能因此負擔巨額賠償責任，其既已注意
      辦公桌抽屜無法上鎖，實無將印章置放在抽屜內，使人有盜用之機會。是被告
      辯稱印章遭人盜用云云，實難採信。又被告果真沒有侵占此部分款項，對於戊○○之追索，自可要求核對帳目，據理力爭，斷無僅因戊○○態度不佳，不想
      連累家人等因素，輕率填補該筆款項。尤其被告自承案發當時月薪一萬五千至
      一萬八千元（見偵查卷第四十四頁），所需填補之款項達十二萬二千六百八十
      五元，相當於其八個月之薪資總額，參酌其為此以信用卡預借現金之方式借錢
      還款之事實，更能認定其所有之資金並不充裕，該筆款項對其而言，堪認為一
      大負擔，如果因此周轉不靈，對其家人而言，反而是一大負擔，被告應該知道
      此一道理，在在顯示被告如果沒有持用該筆款項，絕無順從戊○○之要求，旋
      即補足款項之可能，是被告另辯稱因戊○○態度不佳，不想連累家人，才會回
      補款項云云，亦不足信。其確實持用該筆款項之事實，亦可認定。
（四）被告於九十年九月十二日收受甲○○繳納之農藥款三萬三千五百四十四元及於
      同年九月二十八日收受甲○○繳納之農藥款八萬五千五百二十八元後，既未書
      立收入傳票，亦未將二筆款項存入農會帳戶轉匯給青果合作社屏東分社，等到
      農藥廠商請款後，屏東分社發現有異，經告知戊○○轉向被告查詢，被告才於
      同年十月八日自行將該二筆款項共十一萬九千零七十二元匯入青果合作社屏東
      分社合作金庫之帳戶內等情，業經被告供明在卷，核與證人戊○○、甲○○證
      述之情節大致相符，並有農藥主辦甲○○、會計主辦丙○○蓋章之九十年九月
      十二日之香蕉病虫害防治用藥劑申購單一紙、同年九月二十八日香蕉病虫害防
      治用藥劑申購單四紙及臺灣省青果運銷合作社屏東分社合作金庫000000
      0000000號帳戶九十年十月八日匯款紀錄在卷可證。而被告於警訊時先
      則供稱：「該筆金額（即十一萬九千零七十二元）我有依照日期匯入．．．。
      」（見警卷第十二頁反面），於偵查中供稱：「因為我憑單據作帳，當時找不
      到單據才沒有存入，後來要離職時才發現。」等語（見偵查卷第四十六頁），
      其先後供述不一，已見迴避之情。再本件是經過屏東分社發現主動向里港辦事
      處後被告才行匯款，已如上述，亦非被告於偵查中所稱是由其自行發現的云云
。況被告於九十年九月十二日、九月二十八日收受款項後，旋於同年九月三十
      日離職，其收取款項時間與離職辦理交接時間相距分別為十八日及二日，時間
      甚為接近，該二筆款項共十一萬九千零七十二元，亦非少數，應無遺忘之可能
      ，其果真找不到單據，亦可於離職時，將款項交接給繼任者處理，豈有在離職
      後續將金錢保管在手，等到戊○○追索後才行交出之理，是被告此部分辯解，
      亦不足信，其持有該筆款項故不交出之事實，應可認定。
（五）甲○○於九十年七月份確有出賣紙套袋共計三十三萬一千元，於同年八月份確
      有出賣香蕉紙套袋共計二十萬五千元，迭經證人甲○○於偵查中及本院審理時
      證述明確，並有甲○○於九十年七月三十一日及同年八月三十一日製作之里港
      辦事處九十年七月份及同年八月份蕉株果房套袋銷售月報表各一紙在卷可證。
      而甲○○製作上述月報表後，應陳由副主任兼會計戊○○及主任丁○○核閱後
      ，寄給屏東分社登帳，作為比對里港辦事處匯款數額之依據，亦經證人甲○○
      及戊○○於偵查中及本院審理時供明在卷，甲○○實無虛偽製作月報表，招致
      屏東分社日後向其追索款項之必要，是甲○○確有出賣如月報表數額之香蕉紙
      套袋無誤，被告空言辯稱里港辦事處沒有出賣上述香蕉紙套袋云云，實屬無稽
      。又甲○○於同年七月份出賣紙套袋所得三十三萬二千元及同年八月份出賣紙
      套袋所得二十萬五千元，分別於同年七月三十一日及同年八月三十日將款項交
      付予被告收執，該二筆款項始終未匯入屏東分社帳戶，等到同年十一月十九日
      經屏東分社函文追索等情，迭經證人甲○○、戊○○於偵查中及本院審理時供
      明在卷，並有被告用印之香蕉病虫害防治用藥劑申購單二紙及青果合作社屏東
      分社台果屏農保字第一四八六號函文一紙在卷可佐。被告既自承在上述申購單
      上蓋印表示已收到款項之意思（見本院卷第一百八十頁），而上述二紙申購單
      上均有被告持用印章之印文，足供為被告收受該二筆款項之證據，可見證人甲○○、戊○○所述，並非虛妄。被告雖辯稱：因辦公桌抽屜不能上鎖，印章遭
      人盜用云云，但被告對於其印章如何遭到盜用一節，並未提出證據證明，其又
      明瞭印章屬於重要之物，依其任職出納時間甚長之情觀之，當知如何妥善保管
      印章，已如上述，是於知悉抽屜無法上鎖時，又豈會任意將印章放在抽屜內，
      使他人有盜用印意之可能，其此部分所辯，亦為卸責之詞，不能採信。被告另
      辯稱其於九十年九月三十日已經交接完畢，如有款項未能交出，理應於交接時
      發現，不可能遲至同年十一月間才被發現云云，但被告與其後繼任之乙○○交
      接時，只有交接相關清冊，業經證人乙○○供明在卷，被告收受上述款項後，
      既未書具傳票，亦無存入辦事處帳戶紀錄，如何由相關資料查核該二筆款項之
      異常？因此被告於九十年九月三十日能順利交接不被發現並非全無可能。況被
      告於交接完畢後，亦曾因上述二筆農藥款項未匯款，經戊○○追索，益見其與
      乙○○交接僅具形式，其此部分所辯，亦不足採信。綜上所述，被告收受持有
      上述二筆款項之事實，亦可認定。
（六）按侵占罪係即成犯，凡對自己持有之他人所有物，有變易持有為所有之意思時
      ，即構成犯罪，縱事後將侵占之物設法歸還，亦無解於罪名之成立，最高法院
      四十三年台上字第六七五號、六十七年台上字第二六六二號判例可供參考。本
      件被告自承於收到款項後，應書立傳票，並將所收取之款項存入農會帳戶。而
      被告領出之款項，更應依領出之目的使用，則為當然之道理。但被告於九十年
      七月九日領出二千五百七十六元，竟未依規定繳交而將之持有，更否認有收到
      支柱款十二萬二千六百八十五元及香蕉紙套袋共五十三萬六千元之事實，其於
      完成交接後，持有十一萬九千零七十二元之農藥款仍不主動交出，待戊○○催
      討才行繳回，則其持有上述款項後，應有易持有為所有，而無返還之意思，故
      其基於意圖為自己不法之所有，將上述款項侵占入己之犯行，實堪認定。至被
      告犯罪後，稅款部分由里港辦事處在獎金中扣除，支柱款及農藥款則先後補回
      屏東分社或辦事處帳戶，已如上述，但其事後歸還部份款項，依上述說明，亦
      無解於侵占罪名之成立。另被告對於里港辦事處會計帳冊內容多所爭執，認為
      該辦事處帳冊所記資料甚有疑義，但被告於收取上述款項後，利用該辦事處收
      支管制不嚴之漏洞，遂行其侵占之目的，已如上述，縱該辦事處會計帳冊記載
      有誤，亦與被告犯行無涉，附此敘明。綜上所述，事證明確，被告犯行應可認
      定。
二、被告丙○○於案發當時受僱於青果合作社屏東分社里港辦事處擔任出納，從事現
    金收付之工作，業據其供明在卷，其將業務上所持有之款項侵占入己，核其所為
    係犯刑法第三百三十六條第二項之業務侵占罪。其先後六次侵占之犯行，時間緊
    接，犯罪構成要件相同，顯係基於概括犯意而為之，為連續犯，應論以一罪，並
    依法加重其刑。公訴事實僅敘及其於九十年七月三十一日及同年八月三十日二次
    侵占香蕉紙套袋款項之行為，但其於九十年七月九日侵占應納稅款二千五百七十
    六元、於同年七月底侵占支柱款十二萬二千六百八十五元、同年九月十二日侵占
    香蕉病虫害防治用藥劑款項三萬三千五百四十四元、同年九月二十八日侵占香蕉
    病虫害防治用藥劑款項八萬五千五百二十八元犯行部分與起訴之犯罪事實，具有
    連續犯之裁判上一罪關係，已如上述，為起訴效力所及，本院自應依職權併予裁
    判。爰審酌被告行為時年紀尚輕，智慮程度尚低、其素行良好、因缺錢花用而侵
    占款項使用之犯罪動機與目的、利用里港辦事處內部對於收支帳款管制不嚴而侵
    占之手段、侵占款項總計七十八萬零三百三十三元，雖已退還部分款項，但仍有
    部分未退還，另被害人表示願給予被告自新之機會及否認犯行之犯罪後態度等一
    切情狀，量處如主文所示之刑。
三、被告前未曾受任何有期徒刑以上刑之宣告，此有臺灣屏東地方法院檢察署刑案資
    料查註紀錄表及臺灣高等法院被告全國前案紀錄表各一紙在卷可佐，其於案發時
    僅約二十一歲，年輕識淺，思慮不周，經此次偵、審程序及刑之宣告，自當知所
    警惕而無再犯之虞，且其目前在南亞科技公司工作，有正當職業，被害人亦表示
    不願追究，本院綜核各情認上開有期徒刑之宣告，已足策其自新，所宣告之刑，
    以暫不執行為適當，併依法諭知緩刑三年，以啟向上。
據上論斷，應依刑事訴訟法第二百九十九條第一項前段，刑法第五十六條、第三百三
十六條第二項、第七十四條第一款，罰金罰鍰提高標準條例第一條前段，判決如主文
。
中      華      民      國      九十三      年    四    月    二十九    日
                                      臺灣屏東地方法院刑事第二庭
                                          審判長法  官黃國永
                                                法  官翁世容
                                                法  官林昌義
右正本證明與原本無異。
如不服本判決應於收受本判決送達後十日內向本院提出上訴書狀，其未敘述上訴理由
者，並得於提起上訴後十日內向本院補提理由書狀（均須按他造當事人之人數附繕本
 ）「切勿逕送上級法院」
                     書記官   潘美碧
中      華      民      國      九十三      年    四    月    二十九    日
附錄本案論罪科刑法條全文
刑法第三百三十六條第二項
對於業務上所持有之物，犯前條第一項之罪者，處六月以上五年以下有期徒刑，得併
科三千元以下罰金。
